臺灣高等法院民事判決　　　　　　　　 96年度重上字第246號
上　訴　人　乙○○
訴訟代理人　張俊傑律師
被　上訴人　甲○○
訴訟代理人　王如玄律師
　　　　　　謝孟璇律師
上列當事人間請求返還借款事件，上訴人對於中華民國96年3月
19日臺灣臺北地方法院95年度重訴字第425號第一審判決提起上
訴，本院於96年10月30日言詞辯論終結，判決如下：
    主  文
上訴駁回。
第二審訴訟費用由上訴人負擔。
    事  實  及  理  由
一、程序方面：
    查被上訴人於96年10月19日言詞辯論意旨狀提出被上證3至7
    號之上訴人就診單據、房地委託銷售合約、被上訴人職業汽
    車駕駛執照、台灣省車輛動員委員會隊員編組申請表、古亭
    搬場有限公司登記事項表等資料（見本院卷第173至185頁）
    ，核係就兩造長女戊○○處理上訴人生活瑣事，知悉上訴人
    生活狀況，其證言為可採；及被上訴人婚前有職業駕駛執照
    ，從事搬家工作，經濟上有相當基礎之憑證，此等證據係就
    準備程序所主張其有資力借款之攻擊方法之補充，並非提出
    新攻擊防禦方法，合先說明。
二、被上訴人主張略以：兩造係夫妻關係，上訴人前在自有台北
    市○○路○段93號1樓（下稱南昌路房屋）開設古亭佛具香燭
    行，房屋坐落財政部國有財產局所管理台北市○○段○○段
    202-20、202-26地號2筆國有土地（下稱系爭土地），上訴
    人於民國（下同）93年9月間申請承購系爭土地，該局於94
    年5月同意以新台幣（下同）1,648萬4,000元讓售，上訴人
    為繳納上開價款，向被上訴人商借1,500萬元。被上訴人遂
    以自有門牌號碼台北市○○路○段10號及同路段69號房屋與
    基地、廈門街48巷6號2樓之l房屋與基地，向台北市第九信
    用合作社（下稱北市九信）分別設定抵押權，以被上訴人為
    借款人，上訴人為連帶保證人，申貸700萬元、800萬元；另
    以上訴人所有門牌號碼台此市○○○路○段90號8樓房屋及基
    地向北市九信設定抵押權，亦以被上訴人為借款人，上訴人
    為連帶保證人而申貸500 萬元，北市九信乃於同年5月27日
    將2,000萬元貸款匯入被上訴人在北市九信第0000000-00-00
    00000號帳戶（下稱被上訴人帳戶）。同日，被上訴人將1,
    648萬4,000元匯入上訴人在台灣銀行南門分行第0000000000
    00號帳戶，其中1,500萬元係被上訴人以前述自有房地抵押
    貸款再借予上訴人。但是，上訴人購買取得系爭土地所有權
    後竟拒絕償還1, 500萬元借款，爰依借款返還請求權訴請上
    訴人返還借款等語。於原審聲明：上訴人應給付被上訴人1,
    500萬元，及自支付命令送達次日即95年1月13日起至清償日
    止按年息百分之五計算之利息。（原審判決被上訴人勝訴，
    上訴人不服提起上訴）。並答辯聲明：上訴駁回。
三、上訴人則以：被上訴人應就1,500萬元消費借貸負舉證之責
    。系爭土地原為上訴人向財政部國有財產局承租，為承購前
    開土地，被上訴人乃以兩造名下前揭房地向北市九信辦理抵
    押貸款合計2,000萬元，被上訴人旋將貸款中1,648萬4, 000
    元匯予上訴人，此為社會上夫妻間之一般理財行為，並非被
    上訴人借予上訴人。如依被上訴人所述，則上訴人一方面應
    償還被上訴人1,500萬元借款，另一方面又背負對北市九信
    之1,500萬元借款債務。前開被上訴人帳戶實係兩造共同理
    財使用之帳戶，觀諸上訴人前於94年8月24日將名下南昌路
    房屋出租予訴外人陳冠君，陳冠君將押租金8萬元、第一、
    二個月租金各4萬元匯入被上訴人帳戶甚明。況兩造及子女
    名下不動產，皆由兩造共同使用收益，於70年左右即登記被
    上訴人名下：(一)台北市○○路○段10號店面（月租金收入5萬
    元），(二)汀州路2段69號店面（月租金收入6萬元），二處租
    金足夠清償上開抵押貸款每月本息7萬餘元。該二處房地雖
    經被上訴人及長子陳介立於94年11月1日以不實方法申請補
    發新所有權權狀，再於95年1月6日以買賣為由移轉登記予陳
    介立，亦無礙於夫妻共同理財事實等語，資為抗辯。並聲明
    ：(一)原判決廢棄。(二)上開廢棄部分，被上訴人在第一審之訴
    及其假執行之聲請均駁回。
四、兩造不爭執事實：
  (一)兩造係夫妻，上訴人原在前揭南昌路房屋開設商號，並向財
    政部國有財產局承租系爭土地，該局於94年5月同意上訴人
    以1,648萬4000元承購系爭土地。
  (二)94年5月27日，被上訴人以名下3筆房地─北市○○路○段10
    號及同路段69號、廈門街48巷6號2樓之l抵押貸款，被上訴
    與上訴人分別為借款人、連帶保證人，向北市九信貸得700
    萬元及800萬元；同日並以上訴人名下北市○○○路○段90號
    8樓房地抵押貸款，被上訴人與上訴人亦分別為借款人、連
    帶保證人，向北市九信貸得500萬元。以上2,000萬元貸款均
    於當日撥入被上訴人帳戶。
  (三)同日，被上訴人匯款1,648萬4000元予上訴人，其中1,500萬
    元係被上訴人前述房地抵押貸款。上訴人付清價金後，財政
    部國有財產局於94年8月10日移轉系爭土地所有權至上訴人
    名下。
  (四)94年8月24日，上訴人將南昌路房屋出租予訴外人陳冠君，
    其中押租金8萬元及第1個月租金4萬元、第2個月租金4萬元
    ，均匯入被上訴人帳戶。
  (五)被上訴人以買賣為原因，在95年1月6日將前開汀州路10、69
    號房地所有權移轉登記予兩造長子陳介立。
  (六)上訴人以買賣為原因，在94年10月26日將上述重慶南路房地
    所有權移轉登記予訴外人林繼薰，並塗銷北市九信抵押權。
五、本件爭點為：被上訴人主張匯予上訴人1,500萬元係消費借
    貸，上訴人則辯稱此筆款項為夫妻共同理財行為云云。茲就
    兩造論點分述如下：
  (一)按消費借貸者，謂當事人一方移轉金錢或其他代替物之所有
    權於他方，而約定他方以種類、品質、數量相同之物返還之
    契約，民法第474條第1項定有明文。
  (二)證人即兩造長女戊○○就貸款及匯款經過證稱：母親在94年
    5月27日向父親借1500萬元，因為訴外人僑果建設有限公司
    在94年5月26日開始拆除南昌路房屋中間部分，一直拆到6月
    ，所以我記得很清楚。國有財產局同意媽媽承購系爭土地，
    總價1640多萬元；我跟他們到北市九信辦貸款途中，母親向
    父親說土地過戶後會貸款還他1500萬元及利息，爸爸才同意
    去貸款借給媽媽，但是不要利息等語（見本院卷第96頁正面
    筆錄）。戊○○明確描述上訴人向被上訴人索借1500萬元緣
    由及討論經過，數額與日期亦與被上訴人所提出存摺、匯款
    資料相符（見原審支付命令卷第12至13頁），足見被上訴人
    匯給上訴人1648萬4000元其中1500萬元係借款。
  (三)雖證人即兩造幼女丙○○、幼女婿丁○○證稱沒聽過兩造提
    到借錢這件事情云云（見本院卷第97頁背面、98頁背面筆錄
    ）；惟戊○○說明在94年5月27日前往北市九信途中聽到兩
    造談論借款一事，已如前述，而證人丙○○、丁○○當時既
    不在場，其證詞即不得做為不利被上訴人之判斷。又上訴人
    指戊○○與其素有嫌隙，證詞偏袒被上訴人云云，然其所提
    出和解書僅能證明曾協商房屋糾紛（見原審卷第14頁），況
    戊○○既為兩造女兒，衡情亦不致只因協商房屋糾紛即故為
    不實之供述，尚不能證明戊○○證詞偏頗，所辯並非可取。
  (四)上訴人又辯稱1500萬元匯款係兩造共同理財行為，故南昌路
    房屋租金曾匯入被上訴人帳戶，況兩造與子女名下財產均係
    兩造共同使用，租金足以清償1500萬元貸款本息云云。然共
    同理財本應由雙方平均分擔債務與利益，惟依上訴人說詞將
    獨自取得系爭土地所有權，購地所生1500萬元債務全由被上
    訴人負擔，已與共同理財本旨不合。再戊○○就租金事項證
    稱：是我幫媽媽在雅虎奇摩網站貼招租南昌路房屋廣告，94
    年8月25日下午陪媽媽和陳冠君到地院新店辦公室公證租約
    ，因媽媽在皮包只翻到爸爸在北市九信的帳號，她就叫對方
    將押租金跟第1個月租金共12萬元匯去該帳戶。94年9月陳先
    生有再匯4萬元至該帳戶，以後就沒有再匯款進該帳戶。爸
    爸在北市九信帳戶是爸爸的，媽媽沒有使用過，爸爸沒將上
    述租金、押租金提出來給媽媽，媽媽也沒有跟爸爸要；銀行
    從該帳戶扣貸款1500萬元（700萬元及800萬元）及另一筆貸
    款的利息等語（見本院卷第97頁背面筆錄）。益徵被上訴人
    帳戶與共同理財無關，上訴人臨時通知訴外人陳冠君將押金
    、前2個月租金匯入被上訴人帳戶，自94年10月以後即不再
    將租金匯入該帳戶，卻謂該帳戶係共同理財使用，顯非可取
    。至於上訴人聲稱兩造與子女名下財產亦屬共同理財，租金
    足以清償1,500萬元貸款債務云云；但上訴人迄未證明上開
    財產係由兩造共同理財使用，自為本院所不採。上訴人又稱
    如依被上訴人所言，上訴人不但要償還被上訴人1,500萬元
    借款，另一方面又背負對北市九信之1,500萬元借款債務云
    云；惟北市九信之1500萬元債務借款人係被上訴人，已如前
    述，上訴人顯將連帶保證責任與借款債務混為一談，亦屬無
    據。
六、綜上所述，被上訴人主張為可採，上訴人所辯均無可取。從
    而，被上訴人本於借款返還請求權，訴請上訴人給付1,500
    萬元，及自支付命令送達次日（即95年1月13日）起至清償
    日止按年息百分之五計算之利息，為有理由，應予准許。是
    則原審判命上訴人如數給付，並依據兩造聲請分別為准免假
    執行之宣告，於法並無違誤。上訴意旨指摘原判決不當，求
    予廢棄改判，為無理由，應予駁回上訴。
七、本件為判決基礎之事證已明，兩造其餘主張、陳述及所提證
    據，經審酌後，認均與本件結論無礙，不再一一論列，併予
    敘明。
八、據上論結，本件上訴為無理由，依民事訴訟法第449條第1項
    、第78條，判決如主文。
中　　華　　民　　國　　96　　年　　11　　月　　13　　日
  　　　　　　　　　民事第十三庭
                        審判長法　官  黃嘉烈
　  　　　　　　　　　　      法　官  許文章
　　  　　　　　　　　　      法　官  吳燁山
正本係照原本作成。
如不服本判決，應於收受送達後20日內向本院提出上訴書狀，其
未表明上訴理由者，應於提出上訴後20日內向本院補提理由書狀
（均須按他造當事人之人數附繕本）上訴時應提出委任律師或具
有律師資格之人之委任狀；委任有律師資格者，另應附具律師資
格證書及釋明委任人與受任人有民事訴訟法第466條之1第1項但
書或第2項（詳附註）所定關係之釋明文書影本。
中　　華　　民　　國　　96　　年　　11　　月　　13　　日
　　　　　　　　　　　　　　　書記官  于  誠
附註：
民事訴訟法第466條之1（第1項、第2項）：
對於第二審判決上訴，上訴人應委任律師為訴訟代理人。但上訴
人或其他法定代理人具有律師資格者，不在此限。
上訴人之配偶、三親等內之血親、二親等內之姻親，或上訴人為
法人、中央或地方機關時，其所屬專任人員具有律師資格並經法
院認為適當者，亦得為第三審訴訟代理人。
